【裁判字號】    90,訴,456
【裁判日期】    901227
【裁判案由】    遷讓房屋
【裁判全文】
臺灣臺北地方法院民事判決  九十年度訴字第四五六號
    原      告    戊○○○○○.
    法定代理人    甲○○
    被      告    乙○○
                  丁○○
                  己○○
    訴訟代理人    丙○○
右當事人間請求遷讓房屋事件，本院判決如左：
    主    文
被告乙○○應將門牌號碼台北市○○街六六巷二四號如附圖編號丙部分所示原建物面
積參貳點肆玖平方公尺及編號丙１增建部分建物面積貳點柒玖平方公尺，合計面積參
伍點貳捌平方公尺房屋遷讓返還原告，暨自民國九十年二月九日起至房屋返還之日止
，按月給付原告新台幣伍仟捌佰貳拾玖元。
被告丁○○應將門牌號碼台北市○○街六六巷六七號如附圖編號甲部分所示原建物面
積貳柒點玖肆平方公尺及編號甲１、甲２增建部分建物面積壹肆點玖貳平方公尺，合
計面積肆貳點捌陸平方公尺房屋遷讓返還原告，暨自民國九十年二月八日起至房屋返
還之日止，按月給付原告新台幣玖仟玖佰陸拾陸元。
被告己○○應將門牌號碼台北市○○街六六巷六八號如附圖編號乙部分所示原建物面
積貳伍點玖肆平方公尺及編號乙１、乙２增建部分建物面積壹肆點玖參平方公尺，合
計面積肆拾點捌柒平方公尺房屋遷讓返還原告，暨自民國九十年四月二十五日起至房
屋返還之日止，按月給付原告新台幣玖仟陸佰肆拾柒元。
原告其餘之訴駁回。
訴訟費用由被告乙○○負擔八分之二，餘由被告丁○○、己○○各負擔八分之三。
本判決原告勝訴部分，於原告分別以新台幣壹拾捌萬伍仟元、貳拾萬陸仟元及貳拾萬
陸仟元或同額之華南商業銀行無記名可轉讓定期存單為被告乙○○、丁○○、己○○
供擔保後，得假執行。
原告其餘假執行之聲請駁回。
    事    實
甲、原告方面：未於最後言詞辯論期日到場，依其歷次出庭及提出書狀之陳述如左：
  一、聲明：
  （一）被告乙○○應將門牌號碼台北市○○街六六巷二四號如附圖編號丙部分所示
        原建物面積三二點四九平方公尺及編號丙1增建部分建物面積二點七九平方
        公尺，合計面積三五點二八平方公尺房屋遷讓返還原告，暨自起訴狀繕本送
        達翌日起至房屋返還之日止，按月給付原告新台幣玖仟柒佰壹拾伍元。
  （二）被告丁○○應將門牌號碼台北市○○街六六巷六七號如附圖編號甲部分所示
        原建物面積二七點九四平方公尺及編號甲1、甲2增建部分建物面積一四點九
        二平方公尺，合計面積四二點八六平方公尺房屋遷讓返還原告，暨自起訴狀
        繕本送達翌日起至房屋返還之日止，按月給付原告新台幣壹萬陸仟陸佰壹拾
        元。
  （三）被告己○○應將門牌號碼台北市○○街六六巷六八號如附圖編號乙部分所示
        原建物面積二五點九四平方公尺及編號乙1、乙2增建部分建物面積一四點九
        三平方公尺，合計面積四０點八七平方公尺房屋遷讓返還原告，暨自起訴狀
        繕本送達翌日起至房屋返還之日止，按月給付原告新台幣壹萬陸仟零柒拾捌
        元。
  （四）本判決原告願供現金或等值之華南商業銀行無記名可轉讓定期存單為擔保，
        請准宣告假執行。
  二、陳述：
  （一）原告原為台灣省屬事業機關，自民國六十九年一月一日起實施用人費率待遇
        ，台灣省凍省後，依據「台灣省政府功能業務與組織調整暫行條例」第四條
        第三項「本省省營事業及投資事業，改由中央目的事業主管機關管理，各該
        事業移轉民營前，其員工仍適用原省營法令」之規定，以及財政部人事處八
        十八年七月二十六日人台處發字第０八八０八００號函示，原告於八十八年
        七月一日起改隸中央目的事業主管機關財政部。又門牌號碼台北市○○街六
        十六巷二十四號、六十七號、六十八號等三戶房屋（下稱系爭房屋），原亦
        為台灣省有撥交原告管理之公有宿舍，凍省後，房屋所有權撥交財政部，仍
        由原告機關管理。系爭房屋在被告三人任職原告機關期間，分別配借予三人
        居住，惟被告乙○○、丁○○、己○○已分別於八十六年九月一日、同年二
        月十六日、同年五月一日陸續自原告機關退休。依行政院訂頒之「事務管理
        規則」第二四九條「宿舍借用期間，以借用人任職各該機關期間為限。借用
        人調職、離職及退休時，應於三個月內遷出；受撤職、免職處分時應在一個
        月內遷出」之規定，以及台灣省政府人事處八十三年省人四字第一五二五號
        函示「本省菸酒公賣局暨所屬機構於實施用人費率後退休人員，依前述規定
        ，自不合續住宿舍」，並參照最高法院四十四年台上字第八○二號判例「因
        任職關係獲配住系爭房屋，固屬使用借貸之性質，然其既經離職，依借貸之
        目的，當然應視為使用業已完畢，按諸民法第四百七十條之規定，被上訴人
        自得據以請求返還系爭房屋」之意旨，本件被告三人既於原告機關六十九年
        一月一日起實施用人費率待遇後始陸續辦理退休，則被告三人顯不符合續住
        公有宿舍之條件，應將各該借用宿舍交還原告。原告前已多次催請搬遷，然
        被告三人迄未置理，為求慎重起見，原告並以起訴狀繕本之送達，再次向被
        告三人重申終止各該房屋使用借貸關係之意思表示。職是之故，兩造間使用
        借貸關係既已消滅，原告爰依民法第四百七十條及第七百六十七條之規定，
        訴請被告三人將所占用之各該系爭房屋遷讓交還原告。
  （二）被告三人於原告依法終止使用借貸關係後，仍繼續占用系爭各該房舍，自屬
        無權占有而受有利益，並致原告受損害，同時係對原告所有權之侵害，依民
        法第一七九條、第一八四條第一項之規定，以及參照最高法院四九年台上字
        第一二三０號判例之意旨，原告得請求被告給付依土地法第九十七條為計算
        標準之相當於租金之不當得利及損害賠償。職是，原告得訴請被告三人自本
        件起訴狀繕本送達翌日起至各該系爭房屋返還之日止，按月給付原告按各該
        系爭房屋現值及占用基地申報地價總額年息百分之十核算之不當得利及損害
        金。而系爭房地前經鈞院諭令該管地政機關實地測量，爰依土地複丈成果圖
        計算被告等應負不當得利及損害賠償金額，其中建物占用基地面積系按實際
        佔用比例計算（溪口街六六巷二四號為二層樓建物之一樓部分，故原建物占
        用基地面積僅以二分之一計算），又占用基地申報地價總額係依最近土地登
        記簿謄本所載申報地價，與占用面積相乘而得；房屋現值則依鈞院核定訴訟
        標的之價額計算。又系爭房屋位處市區，交通環境稱善，故以年息百分之十
        計算年租金應屬適當。
  （三）被告於使用借貸關係消滅後，已無續住系爭公有宿舍之權利，已如前述，另
        觀台灣省政府及行政院亦一再函令表示，實施用人費率待遇之省營事業機構
        退休人員不得續住原配住宿舍，謹蒐羅各級行政機關針對宿舍制度問題歷年
        來相繼發佈命令、函釋過程，彙整臚列如次，俾供鑒核：
      (1)按行政機關有關宿舍管理之規定，在四十六年八月二日事務管理規則頒佈前
        ，係依「事務管理手冊」辦理，事務管理規則頒佈後，即從其規定。行政院
        於七十二年四月二十九日修正公布「事務管理規則」全文，又改從修正後之
        規定。而無論依「事務管理手冊」或修正前、後之「事務管理規則」，對於
        一般退休人員皆無退休離職後可續住宿舍之規定。
      (2)其後，行政院為照顧退休人員，乃於四十九年十二月一日以臺四九字第六七
        一九號令示：「查現行公務人員退休法，在立法院重付法制委員會審查期間
        ，因文武待遇標準：：以及退休人員居住房屋，如何解決等問題：：文職人
        員退休時，如其住屋問題不能武職人員同等待遇，此時此地殊值考慮：：惟
        在處理辦法未經兩院核定公布前，為減輕現已退休人心理負擔起見，即請大
        院先行通令各機關，對於是項退休人現住宿舍，准予暫時續住，俟辦法公布
        後，再行處理」，准許退休人續住原服務機關之宿舍。惟上開院令所指之「
        退休人員」並非指廣義之公務員，依行政院五十八年十二月八日台（五八）
        人政肆字第二五七六八號令示：「關於本院臺（四九）人字第六七一九號令
        准退休人員暫時續住公有宿舍是否包括退職之雇員一節，查上項院令所指之
        退休人員，係以依公務人員退休法辦理退休公務人而言。雇員退職係依雇員
        管理規則辦理，自不適用上項院令之規定」。另關於公營事業機關退休人員
        可否續住宿舍問題，行政院於六十一年七月十九日以台（六一）人政肆字第
        二０七三三號函示：「查本院台（四九）第六七一九號令規定退休人員准予
        暫時續住原服務機關宿舍乙案，係指『依法任用並依公務人員退休法辦理退
        休之公務人員』而言，該省事機關人員應不適用准予暫時續住之規定」，亦
        同此旨。
      (3)嗣台灣省政府為關於省營業機構人員退休後得否暫予續住宿舍乙案，專案函
        請行政院核釋，經行政院人事行政局六十三年八月九日（六三）局肆字第一
        九三二二號函復以：「至續住宿舍問題，凡非依公務人員退休法辦理退休，
        後請依行政院規定不予續住宿舍，以期與中央一致為宜」。其後，台灣省政
        府以六十三年九月十七日（六三）府人丁字第九０三九六號函各省營事業機
        構略以：「至院函規定『爾後事業機關退休人員配住眷舍，不予續住一節，
        本省事業機關，自應照辦，惟其適用範圍，應以支領單一俸給之事業機構（
        如各金融事業機關及：：菸酒公賣局：：暨縣市事業機關支領單一俸給等單
        位）為準。』）。而對已實施用人費率待遇之省營事業機構，台灣省政再以
        六十五年六月三日人丁字第三七二七０號函指示「仍應遵照本府六十三年九
        月十七日六三府人丁第九０二九六號函規定，不得續住」。
      (4)行政院嗣於七十二年四月二十一日修正「事務管理規則」全文，於第二四九
        修即明文：「宿舍借用期間，以借用人任職各該機關期間為限」，雖為兼顧
        右揭四十九年十二月一日行政院令於事務管理規則修正前配住眷屬宿舍公教
        人員可暫時續住之規定，行政院曾於七十四年五月十八日以台七四人政四字
        第一四九二七號函規定，於事務管理規則修正前退休，而現仍續住修正前規
        則所定「眷屬宿舍」之退休人員，准予續住至宿舍處理時為止。惟因行政院
        有關准予續住眷舍之公務員，限於「依法任用並依公人員退休法辦理退休之
        公務員」之規定始終一貫，故台灣省政府於七十四年五月二十九日以（七四
        ）府人四字第四０七０二號函轉頒右揭行政院（七四）府人肆字第一四九二
        七號函核示事項時，再次明文指示：「三、至本省公營事業機關（構）退休
        人原配住之宿舍，仍應依政院人事行政局六三局肆字第一九三二二號函規定
        不予續住」。而七十九年間台灣省政府舉行「眷舍房地處理法規講習會」，
        並將與會機關建議及請示事項，以七十九年九月十九日七九省人四字第一０
        九八三號函一一整理釋復，明令「就已實施用人費率待遇之省屬事業機構退
        休人員原配住之宿舍，仍應遵照台灣省政府六十三年九月十七日府人丁字第
        九０二九六號、六十三年十月三十一日府人丁字第一一四四一三一號函規定
        ，不得續住」。
      (5)因不符合續住條件之實施用人費率後退休人員一再陳情，原告為照顧退休人
        員曾多次向台灣省政府請示，案經台灣省政府專案轉呈行政院人事行政局，
        該局於八十五年二月三日八十五局給第０一四六四號書函核復以「：：省菸
        酒公原配住眷舍有案，而於該局六十九年一月一日實施用人率待遇退休人員
        ，依上開院函規定，不合續住原配住宿舍有案」。而台灣省政府人事處於八
        十三年一月二十八日具體就原告機關退休員工續住之陳情，亦以八三省人四
        字第四九九號覆以：「二、：：行政院人事行政局同年（六十三年）八月九
        日六三局四字第一九三二二號函規定略以，爾事業機關退休人員原配住宿舍
        ，應不予續住，惟其適用範圍以支領單一給之事業機構（包括菸酒公賣局）
        為準。：：三、復查本省菸酒公賣局係六十九年元月一日起實施用人費率待
        遇，而有關該局實施用人費率待遇後退休人員可否續住宿舍問題，前經省府
        於六十九年十一月十四日以六九府人四字第一一０八六九號函復貴廳略以，
        應按規定不得續住。本案據函稱：：（蕭先生）係於七十四年五月（菸酒公
        賣局實施用人費率待遇後）退休，依前述規定自不合續住宿舍，亦無『台灣
        省政府實施用人費率事業機構眷舍房地處理要點』第十六條之適用」。由此
        可見，上開函令第三項內已就退休於原告機關實施用人費率待遇（六十九年
        一月一日實施）後之人員不合續住宿舍之實例具體加以核丕，並明文闡釋無
        「台灣省政府實施用人費率事業機構眷舍房地處理要點」第十六條之適用。
      (6)又，台灣台北地方法院受理八十六年重訴字第一二八九號遷讓宿舍事件，曾
        函查行政院人事行政局，就七十四年五月十八日台人政四字第一四九二七號
        函所謂「准予續住至宿舍處理時為止」是否適用於實施用人費率待遇之公營
        事業機構之退休離職員工？又是否適用於台灣省菸酒公賣局（即本件原告）
        六十九年一月一日實施用人費率後之退休離職員工？經行政院人事行政局以
        八十七年十月三日八十七局住福字第三一二九九三號函覆，確答意旨略以：
        「六、揆諸上開規定，實施用人費率後之公營事業機構之退休離職員工尚無
        續住宿舍之規定」，依行政院人事行政局此一具體函釋內容，足認被告確無
        續住宿舍之依據。
  （四）另查原告本為台灣省政府所屬事業機關，並自六十九年一月一日起實施用人
        費率待遇，而省屬事業機關人員之任用、退休均非依公務人員任用法與公務
        人員退休法，司法院大法官會議釋字第二七○號解釋在案。另依公務人員任
        用法第三十三條「技術人員、教育人員、醫事人員、交通事業人員及公營事
        業人員之任用，均另以法律定之」之規定，明定公營事業人員非依公務人員
        任用法任用。而依釋字第二七０號解釋意旨略以：「公營事業人員之任用，
        依公務人員任用法第三十三條，另以法律定之。在此項法律制定前，依公務
        人員退休法第二條及該法施行細則第二條規定，公營事業人員無從依公務人
        員退休法辦理退休」，是公營事業機構人員任退，係以各主管機關核定發布
        之相關辦法、要點為依據，尚未制定「法律」位階之法規為任用依據。揆諸
        右揭大法官解釋意旨，公營事業機構人員自無從依公務人員退休法辦理退休
        。原告台灣省菸酒公賣局原為省營事業機構，員工之任退乃分別依據「台灣
        地區省  (市)營業機構人員遴用暫行辦法」、「台灣省政府所屬事業機構人
        員退休撫卹及資遣辦理」及「台灣省政府所屬省營事業機關職員退休辦理」
        為之，故非依「公務人員退休法」辦理退休之人員，並無行政院四十九年十
        二月一日以台四九字第六七一九號令之適用餘地，故原告機關退休人員不僅
        無續住公有宿舍之權利，且依法應於退休後三個月內遷出配住眷舍。雖因省
        營事業機構退休人員一再陳情，且經濟部、財政部等下轄國營事業機構於其
        各該事業機構人員退休撫卹及資遣辦法中列有宿舍管理相關規定，如財政部
        民國六十九年五月三十日（六九）台財人第三四三二一號函發布「財政部所
        屬國營金融、保險事業人員退休撫卹及資遣辦法」中，第二十九條即規定：
        「奉准退休之專業人員，其原配住之宿舍應即遷讓，但遷讓確有困難時，得
        申請暫准繼續借住，其期間以本辦法施行前結算之年資，每滿一年准予借住
        一個月為限。本辦法施行後之新進人員，暫准繼續借住期間，亦以經結算之
        年資為限」，故關於已實施儲金制事業人員退休後得否申請暫准繼續借住原
        配住之公有眷舍，台灣省政府曾函請行政院釋示，行政院於七十三年五月三
        日以台七十三人政肆字第０五八一八號函覆略以：「案經本院人事行政局約
        請財政部、經濟部、本院法規會、台灣省政府、台北市政府及高雄市政府等
        有關機關於本（七十三）年四月十七日會商獲致結論：『依現行規定，保留
        年資結算給與最高以採計三十年為限，本案計算借住宿舍期間之年資亦宜以
        三十年為限，每滿一年准予借住一個月，借住宿舍期間最高以三十個月為限
        』」，有行政院人事行政局八十八年十二月三十一日八十八局住福字第三一
        五九七三號函可稽，此亦為八十八年十二月修正「事物管理規則」第二百四
        十九條規定「…宿舍借用期間，以借用人任職各該機關期間為限。借用人調
        職、離職及退休時，應於三個月內遷出；受撤職、免職處分時應在一個月內
        遷出。…實施用人費率事業機構應貫徹實施單一薪給制，除主持人外，不得
        供給宿舍，其自（管）有之宿舍，應積極規劃收回處理，在收回處理前，其
        已配住宿舍之現職員工，應依規定扣收宿舍使用費。實施用人費率事業機構
        原配住宿舍員工退休後，得依規定期間續住，續住期滿後依規定收回處理」
        之修法背景。綜上說明，足證事業機構退休人員退休後應即遷讓房屋，縱有
        搬遷困難情事，而申請暫時繼續借住宿舍，其借住宿舍期間最高以三十個月
        為限。準此，原配住人縱於退休後得暫予續住，至多亦不得逾三十個月，而
        本件被告三人自退休日（均於八十六年間）起迄今，均已逾三十個月之上限
        ，被告三人恆無繼續占用之權源，自應負借用物返還之責。
  （五）又本件系爭三間房屋均有違法增建，依民法第四百七十二條第二項規定，以
        及「台灣省菸酒公賣局職員宿舍管理辦法」第二十三條、第四十七條之規定
        ，原告機關得取消其宿舍配住權。按「借用人違反約定或依物之性質而定之
        方法使用借用物」者，貸與人得終止契約，民法第四七二條第二款定有明文
        ，且原告機關四十九年四月十七日制定之「台灣省菸酒公賣局職員宿舍管理
        辦法」第二十三條：「宿舍受配人對於所配宿舍之房屋，基地及一切附屬設
        施，應善予住用保護，不得任意拆改，破壞，變更式樣，或添建房屋」、第
        四十七條：「宿舍受配人應嚴格遵守本辦法各項規定，如有違反，應由總務
        部門查視情節輕重，簽報主管長官予以處分，並得取銷其宿舍配住權，有關
        法律責任部分，移送法院辦理」，亦有關於取消宿舍配住權之規定，而六十
        一年十一月三十日頒布之「台灣省菸酒公賣局宿舍管理辦法」第二十條及第
        三十五條，亦有相同意旨之規定。準此，受配宿舍人員自不得任意對受配宿
        舍進行添建，違反者，原告機關得取銷其宿舍配住權。而查本件系爭等三戶
        宿舍俱有違法添建之事實，台北市○○街六六巷二十四號增建面積二．七九
        平方公尺，六六巷六十七號增建面積十四．九二平方公尺，六六巷六十八號
        增建面積十四．九三平方公尺，業經履勘屬實，並有卷附複丈成果圖可資為
        證，且依建築法第二十五條第一項及第九條規定：「建築物非經申請直轄市
        、縣（市）（局）主管建築機關之審查許可並發給執照，不得擅自建造或使
        用、拆除」、「本法所稱建造，係指左列行為…增建於原建築物增加其面
        積或高度者」，是系爭房屋受配宿舍人員（或其眷屬）未經原告同意，亦未
        依法申請建照，私自添建，不但違反建築法，且違反前揭四十九年四月十七
        日頒布「台灣省菸酒公賣局職員宿舍管理辦法」第二十三條規定、第四十七
        條及六十一年十一月三十日頒布「台灣省菸酒公賣局宿舍管理辦法」第二十
        條及第三十五條規定，原告得取消其宿舍配住權，而依民法第四七二條第二
        款之規定，原告亦得終止借貸契約，從而原告請求被告三人遷讓返還系爭房
        屋，應屬合法。
  （六）對被告抗辯所為之陳述：
      (1)被告所庭呈之原告機關七十三年七月十四日七三公財字第二七三六二號函及
        七十四年十二月二十日公財字第五四五五二號函部分：經細查該等函文，其
        全文意旨僅在催促景美製瓶工廠辦理「就地改建」及「已建讓售」應先辦理
        土地分割手續，並無已奉省府核定之記載，此觀公財字第五四五五二號函主
        旨略以「貴廠經管台北市○○區○○段一小段四一九、四二０等七筆省有眷
        舍房地，除奉省府核定『騰空標售』之四筆外，其餘擬辦理『就地改建』及
        『已建讓售』（即四一九、四二０地號二筆及同段一小段五０三地號）之部
        分，均奉省府核復『應先辦理分割』：：」等語益明。且該萬慶段一小段四
        一九、四二０地號「就地改建」案，因台北菸廠宿舍基地空地比不足及未能
        提供建物使用執照，延宕許久，其後雖於七十四年八月初始辦妥分割手續，
        然該「就地改建」案始終未獲台灣省政府核定。按當事人主張有利於己之事
        實者，就其事實有舉證之責任，民事訴訟法第二七七條定有明文，準此，被
        告三人如主張系爭房屋基地曾奉台灣省政府核定就地改建云云，被告等應舉
        證以實其說，不應徒託空言。
      (2)被告丁○○提出原告機關所屬包裝材料工廠九十年三月八日九０包總字第０
        七九七號函，抗辯其於該工廠服務期間，均依規定於薪資內按月扣繳居住公
        家宿舍使用費云云。惟查，宿舍使用費之扣收，其依據為「行政院所屬實施
        單一薪給機關員工配住宿舍扣收使用費要點」，台灣省政府所屬實施單一薪
        給之事業機構亦扣收宿舍使用費，對象為任職於該等機關且有使用公家宿舍
        事實之員工。按「非實施單一薪給之機關」，因有「專業加給」、「有眷房
        屋津貼」等待遇項目，若員工既居住公有宿舍，又支領房租津貼，即生同一
        項目上雙重得利之情形，故凡有居住公有房舍之事實者，應扣回房租津貼，
        始符實質公平。而在實施單一薪給之事業機構，因員工待遇中已將房屋津貼
        、專業加給…等等各項補助、津貼皆計入薪資一併給付員工（此即單一薪給
        待遇），薪資外觀條項已無「房租津貼」此一項目。故而，若員工有使用公
        有宿舍之事實時，因不能自其薪資中逕行扣除「房租津貼」項目之金額，為
        避免員工受有雙重利益，故於整筆薪資下加列「宿舍使用費」乙項予以扣取
        ，俾符公平。揆此，宿舍使用費與房租津貼性質相近，皆以員工有「使用宿
        舍之事實」為扣收理由，不問員工本身是否即為宿舍原配住人、所住宿舍是
        否為其任職之單位所管轄，均非扣收宿舍使用費考量之依據。揆此，本件被
        告丁○○由其任職之包裝材料工廠獲配住宿舍，因而有使用公有宿舍之事實
        ，即由該任職單位扣收宿舍使用費，此乃使用宿舍事實之必然，與其退休後
        是否合法續住系爭眷舍無關，被告原任職單位扣收宿舍使用費，並不足證明
        其於退休後有得續住系爭宿舍之權利。
  三、證據：提出建物登記謄本、土地登記謄本、房屋現值表、宿舍位置圖、戶籍謄
      本、存證信函、照片、事務管理規則節本、台灣省政府四十九年十二月十六日
      府人乙字第八七八八四號令、行政院五十六年十月十二日台五六人字第八０五
      三號令、行政院五十八年十二月八日台五八人政四字第二五七六八號令、行政
      院六十一年七月十九日台六一人政四字第二０七三三號函、台灣省政府六十三
      年九月十七日六三府人丁字第九０二九六號函、台灣省政府六十五年六月三日
      府人丁字第三七二七０號函、行政院七十四年五月十八日台人政四字第一四九
      二七號函、台灣省政府七十四年五月二十九日七四府人四字第四０七０二號函
      、台灣省政府七十九年九月十九日七九省人四字第一０九八三號函、台灣省政
      府人事處八十三年一月二十八日八三省人四字第四九九號函、台灣省政府人事
      處八十三年省人四字第一五二五號函、行政院人事行政局八十七年十月三日八
      十七局住福字第三一二九九三號函、行政院人事行政局八十八年十二月三十一
      日八十八局住福字第三一五九七三號函、財政部人事處八十八年七月二十六日
      人台處發第０八八０八０００二六號函、本院八十七年訴字三八八五號判決書
      、台灣高等法院八十八年上字四七一號及八十九年度上字第九六一號判決書、
      最高法院七十九年台上字第二六七二號及八十七年台上字第一五二三號判決書
      、司法院大法官統一解釋聲請書、四十九年版「台灣省菸酒公賣局職員宿舍管
      理辦法」、六十一年版「台灣省菸酒公賣局職員宿舍管理辦法」、「台灣地區
      省  (市)營業機構人員遴用暫行辦法」、「台灣省政府所屬事業機構人員退休
      撫卹及資遣辦理」及「台灣省政府所屬省營事業機關職員退休辦理」等件影本
      為證，並聲請履勘現場。
乙、被告方面：
  一、聲明：原告之訴駁回。
  二、陳述：
      原來的法律規定可以住到死亡，後來法律變更規定退休後不准續住，並不能拘
      束我們，我們應該可以住到死亡時為止。何況以前宿舍都有扣宿舍使用費，一
      直扣到退休，我們並非無償借用，如果要我們搬遷，原告應該發放補償金。另
      外，關於系爭房屋增建部分，我們只是增建雨棚，而非違建，應該沒有違反原
      告有關借住宿舍的規定。
  三、證據：提出台灣省菸酒公賣局七十三年七月十四日七三公財字第二七三六二號
      函、七十四年十二月二十日公財字第五四五五二號函、九十年三月八日九０包
      總字第０七九七號函為證。
    理    由
甲、程序上事項：
    本件原告未於最後言詞辯論期日到場，核無民事訴訟法第三百八十六條各款所列
    情形，爰依被告之聲請，由其一造辯論而為判決。
乙、實體上事項：
一、原告起訴主張：其原為台灣省屬事業機關，自六十九年一月一日起實施用人費率
    待遇，台灣省凍省後，依據「台灣省政府功能業務與組織調整暫行條例」規定及
    財政部人事處八十八年七月二十六日人台處發字第０八八０八００號函示，於八
    十八年七月一日起改隸財政部。系爭房屋原亦為台灣省有撥交原告管理之公有宿
    舍，凍省後，房屋所有權撥交財政部，仍由原告機關管理，在被告三人任職原告
    機關期間，台北市○○街六十六巷二十四號、六十七號、六十八號分別配借予被
    告乙○○、丁○○、己○○居住，惟被告三人已分別於八十六年九月一日、同年
    二月十六日、同年五月一日陸續自原告機關退休，依行政院訂頒之「事務管理規
    則」第二四九條規定與台灣省政府人事處八十三年省人四字第一五二五號函示，
    以及參照最高法院四十四年台上字第八○二號判例之意旨，被告三人既於原告機
    關六十九年一月一日起實施用人費率待遇後，始陸續辦理退休，則被告三人顯不
    符合續住公有宿舍之條件，應將各該借用宿舍交還原告。原告前已多次催請搬遷
    ，然被告三人迄未置理，為求慎重起見，原告並以起訴狀繕本之送達，再次向被
    告三人重申終止系爭房屋使用借貸關係之意思表示。兩造間使用借貸關係既已消
    滅，爰依民法第四百七十條及第七百六十七條之規定，訴請被告三人將所占用之
    各該系爭房屋遷讓交還原告。又被告三人於原告依法終止使用借貸關係後，仍繼
    續占用系爭房屋，自屬無權占有而受有利益，並致原告受損害，同時係對原告所
    有權之侵害，原告爰依民法第一七九條、第一八四條第一項之規定，請求被告給
    付相當於租金之不當得利及損害賠償等語。
二、被告則以：原來的法律規定可以住到死亡，後來法律變更規定退休後不准續住，
    並不能拘束我們，我們應該可以住到死亡時為止。何況以前借住宿舍都有扣宿舍
    使用費，一直扣到退休，我們並非無償借用，如果要我們搬遷，原告應該發放補
    償金。另外，關於系爭房屋增建部分，我們只是增建屋簷作雨棚使用，而非違建
    ，應該沒有違反原告有關借住宿舍之規定等語，資為抗辯。
三、原告主張其原為台灣省屬事業機關，自六十九年一月一日起實施用人費率待遇，
    台灣省凍省後，依據「台灣省政府功能業務與組織調整暫行條例」及財政部人事
    處八十八年七月二十六日人台處發字第０八八０八００號函之意旨，原告於八十
    八年七月一日起改隸財政部。而系爭門牌號碼台北市○○街六十六巷二十四號、
    六十七號、六十八號等三戶房屋，其基地坐落台北市○○區○○段一小段第四一
    九、四二０地號，原亦為台灣省有撥交原告管理之公有宿舍，凍省後，房屋所有
    權撥歸國有，仍由原告機關管理。台北市○○街六十六巷二十四號、六十七號、
    六十八號等三戶房屋，在被告任職原告機關期間，分別配借予乙○○、丁○○、
    己○○居住，被告三人獲配住後，在系爭房屋上搭蓋屋簷，之後被告乙○○、丁○○、己○○已分別於八十六年九月一日、同年二月十六日、同年五月一日陸續
    自原告機關退休，卻未將配住之系爭房屋返還，原告曾以存證信函要求被告三人
    返還，被告三人拒絕返還，現仍續住系爭房屋之事實，業據提出建物登記謄本、
    土地登記謄本、戶籍謄本、存證信函、照片等件為證，並經本院會同台北市古亭
    地政事務所人員赴現場履勘及測量屬實，製有勘驗筆錄及土地複丈成果圖在卷可
    稽，且為被告三人所不爭執，堪信為真實。
四、原告另主張被告均已退休且不符續住系爭宿舍之規定，應返還借用之房屋，惟為
    被告所否認，並以前揭情詞置辯。是本件兩造間之爭執重點，厥為（一）本件被
    告三人獲原告配住系爭房屋，其與原告間究係成立租賃契約或使用借貸契約？（
    二）被告三人退休後續住宿舍有無法律上依據？經查：
（一）按稱使用借貸者，謂當事人約定一方以物交付他方，而約定他方於無償使用後
      返還其物之契約，民法第四百六十四條定有明文。又公務機關之宿舍使用人扣
      繳之宿舍使用費，其依據為「行政院所屬實施單一薪給機關員工配住宿舍扣收
      使用費要點」，台灣省政府所屬實施單一薪給之事業機構亦扣收宿舍使用費，
      對象為任職於該等機關且有使用公家宿舍事實之員工。按「非實施單一薪給之
      機關」，因有「專業加給」、「有眷房屋津貼」等待遇項目，若員工既居住公
      有宿舍，又支領房租津貼，即生同一項目上雙重得利之情形，故凡有居住公有
      房舍之事實者，應扣回房租津貼，始符實質公平。而在實施單一薪給之事業機
      構，因員工待遇中已將房屋津貼、專業加給：：等各項補助、津貼皆計入薪資
      一併給付員工（此即單一薪給待遇），薪資外觀條項已無「房租津貼」此一項
      目，故員工如有使用公有宿舍之事實時，因不能自其薪資中逕行扣除「房租津
      貼」項目之金額，為避免員工受有雙重利益，乃於整筆薪資下加列「宿舍使用
      費」乙項予以扣取，並依員工職等而定扣收金額，以之用於宿舍之全面維護及
      修理，俾符公平。因此，宿舍使用費既係按使用之員工職等之高低定其金額，
      而非按宿舍面積之大小及價值衡量其使用之對稱之價值所定之金額，自非使用
      宿舍之對價，故員工使用宿舍，縱扣繳宿舍使用費，亦難認對之有租賃關係存
      在。是被告三人辯稱其住用系爭房屋均按月扣繳宿舍使用費，並非無償使用借
      貸關係云云，即非可採，被告於任職原告期間借住系爭房屋，即應認為與原告
      間係成立使用借貸關係。
（二）被告三人另辯稱配住宿舍時，相關法令有居住至死亡之規定，從而於相關法令
      修正時，並不得拘束被告三人，被告三人應該可以續住至死亡時為止云云。惟
      查：
  I、按借用人應於契約所定期限屆滿時，返還借用物。未定期限者，應於依借貸之
      目的使用完畢時返還之，民法第四百七十條第一項前段定有明文。又因任職行
      政機關獲准配住宿舍，係屬使用借貸性質，借用人如已離職，依借貸之目的，
      應視為已使用完畢，按諸民法第四百七十條之規定，貸與人得據以請求交還宿
      舍，最高法院四十四年台上字第八０二號著有判例可資參照。是公務員（此處
      應採最廣義之公務員概念，亦即除公務人員外，尚包括教育人員、公營事業人
      員）雖因任職行政機關而獲配住宿舍，但其係因任職關係而獲配住，故於公務
      員發生退休、辭職、資遣、任職期間死亡等法定離職原因時，因公務員原獲配
      住宿舍之目的已經不存在，即應認為公務員與行政機關間之借貸目的已經使用
      完畢，公務員應依法返還借用物。
  II、公務員因退休而離職時，應返還配住之宿舍已如前述，則是否因行政機關另定
      有特別之規定，從而公務員於退休後仍得續住至死亡時為止？查被告三人抗辯
      原有法律規定可以居住至死亡云云，無非以行政院七十四年五月十八日台人政
      肆字第一四九二七號函核示第三項，明定「於『事務管理規則』修正前配住，
      而於修正後退休之人員，其所配住宿舍係修正前規則所定之『眷屬宿舍』者，
      亦准予續住至宿舍時為止」之釋示，為其主要論據。然行政機關有關宿舍管理
      之規定，在四十六年八月二日事務管理規則頒佈前，係依「事務管理手冊」辦
      理，事務管理規則頒佈後，即從其規定，行政院於七十二年四月二十九日修正
      公布「事務管理規則」全文後，又改從修正後之規定。惟無論依「事務管理手
      冊」或修正前、後之「事務管理規則」，對於一般退休人員皆無退休離職後可
      續住宿舍之規定，而行政機關歷來對相關問題亦曾有多次函釋說明。茲依據歷
      年相關函釋發佈之發展，據以說明行政機關對本問題之確切意旨：
      (1)行政院為照顧退休人員，於四十九年十二月一日以臺四九字第六七一九號令
        示：「查現行公務人員退休法，在立法院重付法制委員會審查期間，因文武
        待遇標準：：以及退休人員居住房屋，如何解決等問題：：文職人員退休時
        ，如其住屋問題不能武職人員同等待遇，此時此地殊值考慮：：惟在處理辦
        法未經兩院核定公布前，為減輕現已退休人心理負擔起見，即請大院先行通
        令各機關，對於是項退休人現住宿舍，准予暫時續住，俟辦法公布後，再行
        處理」，准許退休人續住原服務機關之宿舍。然關於上開院令所指之「退休
        人員」，並非指廣義之公務員，因為依行政院五十八年十二月八日台（五八
        ）人政肆字第二五七六八號令，對此即作有解釋，其意旨為：「關於本院臺
        （四九）人字第六七一九號令准退休人員暫時續住公有宿舍是否包括退職之
        雇員一節，查上項院令所指之退休人員，係以依公務人員退休法辦理退休公
        務人而言。雇員退職係依雇員管理規則辦理，自不適用上項院令之規定」。
        另關於公營事業機關退休人員可否續住宿舍問題，行政院於六十一年七月十
        九日以台（六一）人政肆字第二０七三三號函示：「查本院台（四九）第六
        七一九號令規定退休人員准予暫時續住原服務機關宿舍乙案，係指『依法任
        用並依公務人員退休法辦理退休之公務人員』而言，該省事機關人員應不適
        用准予暫時續住之規定」，亦同此旨。
      (2)嗣台灣省政府為關於省營業機構人員退休後得否暫予續住宿舍乙案，專案函
        請行政院核釋，經行政院人事行政局六十三年八月九日（六三）局肆字第一
        九三二二號函復以：「至續住宿舍問題，凡非依公務人員退休法辦理退休，
        後請依行政院規定不予續住宿舍，以期與中央一致為宜」。其後，台灣省政
        府以六十三年九月十七日（六三）府人丁字第九０三九六號函各省營事業機
        構略以：「至院函規定『爾後事業機關退休人員配住眷舍，不予續住一節，
        本省事業機關，自應照辦，惟其適用範圍，應以支領單一俸給之事業機構（
        如各金融事業機關及：：菸酒公賣局：：暨縣市事業機關支領單一俸給等單
        位）為準。』）。而對已實施用人費率待遇之省營事業機構，台灣省再以六
        十五年六月三日人丁字第三七二七０號函指示「仍應遵照本府六十三年九月
        十七日六三府人丁第九０二九六號函規定，不得續住」。
      (3)行政院嗣於七十二年四月二十一日修正「事務管理規則」全文，於第二四九
        條第二項明定：「宿舍借用期間，以借用人任職各該機關期間為限。借用人
        調職、離職及退休時，應在三個月內遷出；受撤職、免職處分時，應在一個
        月內遷出」。而為兼顧右揭四十九年十二月一日行政院令於事務管理規則修
        正前配住眷屬宿舍公教人員可暫時續住之規定，行政院雖曾於七十四年五月
        十八日以台七四人政四字第一四九二七號函規定，於事務管理規則修正前退
        休，而現仍續住修正前規則所定「眷屬宿舍」之退休人員，准予續住至宿舍
        處理時為止。惟因行政院有關准予續住眷舍之公務員，限於「依法任用並依
        公人員退休法辦理退休之公務員」之規定始終一貫，故台灣省政府於七十四
        年五月二十九日以（七四）府人四字第四０七０二號函轉頒上開行政院核示
        事項時，再次明文指示：「三、至本省公營事業機關（構）退休人原配住之
        宿舍，仍應依政院人事行政局六三局肆字第一九三二二號函規定不予續住」
        。而七十九年間台灣省政府舉行「眷舍房地處理法規講習會」，並將與會機
        關建議及請示事項，以七十九年九月十九日七九省人四字第一０九八三號函
        一一整理釋復，明令「就已實施用人費率待遇之省屬事業機構退休人員原配
        住之宿舍，仍應遵照台灣省政府六十三年九月十七日府人丁字第九０二九六
        號、六十三年十月三十一日府人丁字第一一四四一三一號函規定，不得續住
        」。
      (4)後因不符合續住條件之實施用人費率後退休人員一再陳情，原告為照顧退休
        人員乃多次向台灣省政府請示，案經台灣省政府專案轉呈行政院人事行政局
        ，該局於八十五年二月三日八十五局給第０一四六四號書函核復以「：：省
        菸酒公原配住眷舍有案，而於該局六十九年一月一日實施用人率待遇退休人
        員，依上開院函規定，不合續住原配住宿舍有案」。而台灣省政府人事處於
        八十三年一月二十八日具體就原告機關退休員工續住之陳情，亦以八三省人
        四字第四九九號覆以：「二、：：行政院人事行政局同年（六十三年）八月
        九日六三局四字第一九三二二號函規定略以，爾事業機關退休人員原配住宿
        舍，應不予續住，惟其適用範圍以支領單一給之事業機構（包括菸酒公賣局
        ）為準。：：三、復查本省菸酒公賣局係六十九年元月一日起實施用人費率
        待遇，而有關該局實施用人費率待遇後退休人員可否續住宿舍問題，前經省
        府於六十九年十一月十四日以六九府人四字第一一０八六九號函復貴廳略以
        ，應按規定不得續住。本案據函稱：：（蕭先生）係於七十四年五月（菸酒
        公賣局實施用人費率待遇後）退休，依前述規定自不合續住宿舍，亦無『台
        灣省政府實施用人費率事業機構眷舍房地處理要點』第十六條之適用」。由
        此可見，上開函令第三項內已就退休於原告機關實施用人費率待遇後之人員
        不合續住宿舍之實例具體加以解釋說明，並明文闡釋無「台灣省政府實施用
        人費率事業機構眷舍房地處理要點」第十六條之適用。
      (5)又本院受理八十六年重訴字第一二八九號遷讓宿舍事件，曾函查行政院人事
        行政局，就七十四年五月十八日台人政四字第一四九二七號函所謂「准予續
        住至宿舍處理時為止」是否適用於實施用人費率待遇之公營事業機構之退休
        離職員工？又是否適用於台灣省菸酒公賣局（即本件原告）六十九年一月一
        日實施用人費率後之退休離職員工？經行政院人事行政局以八十七年十月三
        日八十七局住福字第三一二九九三號函覆，其答覆意旨略以：「六、揆諸上
        開規定，實施用人費率後之公營事業機構之退休離職員工尚無續住宿舍之規
        定」，依行政院人事行政局此一具體函釋內容，足認被告確無續住系爭之依
        據。
      (6)上開各項行政機關之函釋，有原告提出之各項函文影本為證，顯見行政機關
        自始未曾有准許配住宿舍之被告三人得於退休後續住至死亡時之規定，則被
        告三人以行政院七十四年五月十八日台人政肆字第一四九二七號函為據之抗
        辯，即非可採。
  III、另按依據公務人員任用法第三十三條「技術人員、教育人員、醫事人員、交通
      事業人員及公營事業人員之任用，均另以法律定之」之規定，明定公營事業人
      員非依公務人員任用法任用。而原告本為台灣省政府所屬事業機關，並自六十
      九年一月一日起實施用人費率待遇，而省屬事業機關人員之任用、退休均非依
      公務人員任用法與公務人員退休法，司法院大法官會議釋字第二七○號解釋在
      案，依該號解釋：「公營事業人員之任用，依公務人員任用法第三十三條，另
      以法律定之。在此項法律制定前，依公務人員退休法第二條及該法施行細則第
      二條規定，公營事業人員無從依公務人員退休法辦理退休」之意旨，公營事業
      機構人員任退，係以各主管機關核定發布之相關辦法、要點為依據，尚未制定
      「法律」位階之法規為任用依據。參照右揭司法院大法官會議解釋意旨，公營
      事業機構人員自無從依公務人員退休法辦理退休。原告原為省營事業機構，員
      工之任退乃分別依據「台灣地區省（市）營業機構人員遴用暫行辦法」、「台
      灣省政府所屬事業機構人員退休撫卹及資遣辦理」及「台灣省政府所屬省營事
      業機關職員退休辦理」為之，並非依「公務人員退休法」辦理退休之人員，即
      無前述行政院四十九年十二月一日以台四九字第六七一九號令之適用，故原告
      機關退休人員不僅無續住公有宿舍之權利，且依法應於退休後三個月內遷出配
      住眷舍。雖因省營事業機構退休人員一再陳情，且經濟部、財政部等轄下國營
      事業機構於其各該事業機構人員退休撫卹及資遣辦法中列有宿舍管理之相關規
      定，如財政部民國六十九年五月三十日（六九）台財人第三四三二一號函發布
      「財政部所屬國營金融、保險事業人員退休撫卹及資遣辦法」中，第二十九條
      即規定：「奉准退休之專業人員，其原配住之宿舍應即遷讓，但遷讓確有困難
      時，得申請暫准繼續借住，其期間以本辦法施行前結算之年資，每滿一年准予
      借住一個月為限。本辦法施行後之新進人員，暫准繼續借住期間，亦以經結算
      之年資為限」，故關於已實施儲金制事業人員退休後得否申請暫准繼續借住原
      配住之公有眷舍，台灣省政府曾函請行政院釋示，行政院於七十三年五月三日
      以台七十三人政肆字第０五八一八號函覆略以：「案經本院人事行政局約請財
      政部、經濟部、本院法規會、台灣省政府、台北市政府及高雄市政府等有關機
      關於本（七十三）年四月十七日會商獲致結論：『依現行規定，保留年資結算
      給與最高以採計三十年為限，本案計算借住宿舍期間之年資亦宜以三十年為限
      ，每滿一年准予借住一個月，借住宿舍期間最高以三十個月為限』」，有原告
      提出之行政院人事行政局八十八年十二月三十一日八十八局住福字第三一五九
      七三號函可稽，足證公營事業機構退休人員退休後應即遷讓房屋，縱有搬遷困
      難情事，而申請暫時繼續借住宿舍，其借住宿舍期間最高亦以三十個月為限。
（三）綜上所述，被告三人因任職原告機關而獲配置宿舍，其等與原告機關間成立使
      用借貸關係，但因係任職關係而獲配住，故於其等退休時，因原獲配住宿舍之
      目的已經不存在，而行政機關又未曾定有退休後得續住之相關規定或函釋，即
      應認為被告三人與原告間之借貸目的已經使用完畢，原告復已為終止借用契約
      之表示，被告自應依法返還借用物即系爭房屋。又縱使依據行政院人事行政局
      八十八年十二月三十一日八十八局住福字第三一五九七三號函釋，認為被告三
      人有搬遷困難之情事，而於退休後得暫予續住，至多亦不得逾三十個月。而本
      件被告三人自八十六年退休日起迄原告於八十九年十二月六日起訴時止，均已
      逾三十個月之上限，被告三人恆無繼續占用之權源，自應負借用物返還之責。
五、按所有人對於無權占有或侵奪其所有物者，得請求返還之，對於妨害其所有權者
    ，得請除去之；借用人應於契約所定期限屆滿時，返還借用物；未定期限者，應
    於依借貸之目的使用完畢時返還之，民法第七百六十七條、第四百七十條分別定
    有明文。又按國有財產撥給各地國家機關使用者，名義上雖仍為國有，實際上即
    為使用機關行使所有人之權利，故對於是類財產，向准由管領機關起訴，代國家
    主張所有權人之權利，最高法院五十一年台上字第二六八０號亦著有判例可資參
    照。系爭房屋為國有財產，原告既為系爭房屋之管理機關，其代表國家主張所有
    權人之權利，自屬合法。查本件配住系爭房屋之被告三人既已退休，其等借貸使
    用系爭房屋之目的業已完畢，則原告以起訴狀繕本之送達為終止使用借貸關係之
    意思表示，自屬有據。又查系爭房屋中門牌號碼台北市○○街六六巷二四號增建
    如附圖丙１部分所示二點七九平方公尺面積之建物，六七號增建如附圖編號甲１
    、甲１部分所示共一四點九二平方公尺面積之建物，六八號增建如附圖編號乙１
    、乙１部分所示共一四點九三平方公尺面積之建物，為供作雨棚之用之屋簷，依
    民法第八百十一條之規定，已因附合而歸系爭房屋所有權人所有。從而，原告依
    民法第四百七十條及第七百六十七條之規定，訴請被告乙○○應將門牌號碼台北
    市○○街六六巷二四號如附圖編號丙部分所示原建物面積三二點四九平方公尺及
    編號丙１增建部分建物面積二點七九平方公尺，合計面積三五點二八平方公尺之
    房屋，被告丁○○應將台北市○○街六六巷六七號如附圖編號甲部分所示原建物
    面積二七點九四平方公尺及編號甲１、甲２增建部分建物面積一四點九二平方公
    尺，合計面積四二點八六平方公尺之房屋，被告己○○應將台北市○○街六六巷
    六八號如附圖編號乙部分所示原建物面積二五點九四平方公尺及編號乙１、乙２
    增建部分建物面積一四點九三平方公尺，合計面積四０點八七平方公尺之房屋等
    遷讓返還原告，為有理由，應予准許。
六、末按無法律上之原因而受利益，致他人受損害者，應返還其利益，以及因故意或
    過失，不法侵害他人之權利者，負損害賠償責任，為民法第一百七十九條、第一
    百八十四條第一項前段所明定。而無正當權源占用他人房地者，依社會通念，應
    可獲得相當於租金之利益，是被告三人於借用目的完成後，無權占有原告管理之
    各該系爭房屋，顯然受有相當於免付租金之利益，並致原告受有損害。原告依不
    當得利及侵權行為損害賠償請求權之規定，請求被告三人給付相當於免付租金之
    不當得利，即屬有據。另按城市房屋之租金，以不超過土地及建築物申報總價額
    年息百分之十為限，土地法第九十七條定有明文；又土地所有權人依本法所申報
    之地價，為法定地價；土地法第九十七條所謂土地及建物之總價額，土地價額依
    法定地價，建築物價額依該管市、縣地政機關估定之價額，此觀土地法第一百四
    十八條、土地法施行法第二十五條、平均地權條例第十六條前段之規定自明。系
    爭房屋之價額及其所坐落基地每平方公尺之申報地價各如附表所示，有台北市○○區○○段一小段第四一九、四二０地號土地登記簿謄本、台北市稅捐稽徵處文
    山分處八十九年十一月二十四日北市稽文山乙字第八九０一八一二八００號函房
    屋現值證明書等件附卷足憑，而系爭房屋均屬老舊建物，僅供被告三人作住家之
    用，距羅斯福六段約數百公尺，其上附近有公車站牌、捷運車站，距離水源快速
    道路出入口約為一百公尺，數百公尺內有公園、小學、市場及醫院，其地理位置
    處於台北市精華地區之靜巷，環境甚優，生活機能、交通均屬便利，此有本院勘
    驗筆錄、系爭房屋位置圖及附近交通狀況、商業機能之照片在卷可憑，是本院斟
    酌上開各項情狀，認被告三人無權占有系爭房屋，按占用土地申報地價及房屋課
    稅現值計算總價值，並以每年百分之六計算相當於免付租金之不當得利為適當。
    從而，原告請求被告乙○○、丁○○、己○○自起訴狀繕本送達翌日起即分別自
    九十年二月九日、同年月八日、同年四月二十五日，均至房屋返還之日止，按月
    給付原告按各該系爭房屋現值及占用基地申報地價總額年息百分之六計算之相當
    於租金之不當得利部分（各被告每月應給付不當得利金額及其計算式，詳如附表
    所示），即屬有據，應予准許。逾此部分之請求，則無理由，爰予駁回。
七、本件事證已臻明確，兩造其餘主張及攻擊防禦方法，經審酌於本件判決結果不生
    影響，爰不一一加以論列，附此明。
八、原告陳明願供擔保，聲請准予假執行，就原告勝訴部分，核無不合，爰分別酌定
    如主文所示擔保金額准許之。至原告敗訴部分，其假執行之聲請亦失所附麗，不
    應准許。
九、據上論結，本件原告之訴為一部有理由，一部無理由，依民事訴訟法第三百八十
    五條第一項前段、七十九條但書、第八十五條第一項但書、第三百九十條第二項
    ，判決如主文。
中      華      民      國    九十      年    十二    月    二十七    日
                                        民事第六庭審判長法官  鄭純惠
                                                  法      官  吳素勤
                                                  法      官  林孟皇
右為正本係照原本作成
如對本判決上訴，須於判決送達後廿日內向本院提出上訴狀
中      華      民      國    九十      年     十二     月          日
~B法院書記官  劉寶鈴
附表（損害金計算公式及金額）
一、計算公式：
    各被告應按月給付原告之損害金＝（宿舍現值＋宿舍所占基地面積  ×該基地每
    平方公尺之申報地價）×6％  ÷12
二、給付金額：
（一）被告乙○○應按月給付原告五千八百二十九元
      （554800  ＋  32100  ×19.035）×6％  ÷12 ＝5829元
（二）被告丁○○應按月給付原告九千九百六十六元
      （617400  ＋  32100  ×42.86）×6％  ÷12 ＝9966元
（三）被告己○○應按月給付原告九千六百四十七元
      （617400  ＋  32100  ×40.87）×6％  ÷12 ＝9647元


司法院資訊處製作；財團法人民間司法改革基金會備份。
